臺灣高等法院民事判決
110年度上字第978號
上  訴  人  財政部國有財產署

法定代理人  曾國基  
訴訟代理人  許禎彬  
複代理人    彭成青律師
被上訴人    黃炎山  
訴訟代理人  林凱律師  
            蔡宜衡律師
上列當事人間請求確認土地所有權等事件，上訴人對於中華民國
110年6月18日臺灣新竹地方法院109年度訴字第838號第一審判決
提起上訴，本院於111年3月29日言詞辯論終結，判決如下：
    主      文
上訴駁回。
第二審訴訟費用由上訴人負擔。
    事實及理由
壹、程序方面
一、按積極確認之訴，僅須主張權利之存在者對於否認其主張者
    提起，當事人即為適格。又確認之訴之性質及目的，僅在就
    既存之權利狀態或法律關係之歸屬、存在或成立與否，而對
    當事人間之爭執以判決加以澄清，並無創設效力，亦非就訴
    訟標的之權利為處分，是以有即受確認判決之法律上利益者
    為原告，其當事人即為適格。再按各共有人對於第三人，得
    就共有物之全部為本於所有權之請求；但回復共有物之請求
    ，僅得為共有人全體之利益為之，民法第821條定有明文。
    上開規定，於公同共有準用之，此觀同法第828條第2項規定
    自明。經查，本件被上訴人主張如附表「新竹市○○段○○地號
    」欄及「指界面積」欄所示之土地及面積（下稱系爭土地，
    該等土地對應之地號及其位置則詳如附圖所示），於日據時
    期為如附表「申請浮覆地號」欄所示之土地（下合稱系爭番
    地）之一部，且為其先祖即訴外人黃文江與他人所分別共有
    ，黃文江應有部分1/4，而系爭番地既已浮覆而回復原狀並
    部分編為系爭土地，黃文江之所有權應有部分1/4亦隨之回
    復，並歸由被上訴人及黃文江其餘繼承人公同共有被上訴人
    係就繼承而公同共有之潛在應有部分本於所有權而為請求，
    且有利於全體公同共有人，依上開說明，其當事人即為適格
    ，無庸以公同共有人全體為原告，是上訴人主張被上訴人未
    得其他公同共有人全體之同意或由公同共有人全體為原告，
    係當事人不適格云云，尚無可取。
二、次按確認法律關係之訴，非原告有即受確認判決之法律上利
    益者，不得提起之，民事訴訟法第247條第1項定有明文。所
    謂有即受確認判決之法律上利益，係指法律關係之存否不明
    確，原告主觀上認其在法律上之地位有不安之狀態存在，且
    此種不安之狀態，能以確認判決將之除去者而言，故確認法
    律關係成立或不成立之訴，苟具備前開要件，即得謂有即受
    確認判決之法律上利益（最高法院42年台上字第1031號、52
    年台上字第1240號裁判意旨參照）。經查，被上訴人主張其
    為黃文江之繼承人，系爭土地浮覆後，其對於系爭土地之所
    有權當然回復，惟此為上訴人所否認，致被上訴人主觀上認
    其在法律上之地位有不安之狀態，且此種不安之狀態，能以
    確認判決將之除去，是被上訴人提起本件確認之訴，自有即
    受確認判決之法律上利益。　　
貳、實體方面
一、被上訴人主張：系爭番地原為伊之先祖黃文江與他人共有，
    黃文江應有部分1/4，嗣於昭和8年（即民國22年）2月28日
    因河川敷地滅失辦理抹消登記。嗣土地浮覆後，經編定為新
    竹市○○段0000地號土地（下稱1122地號土地），並於94年11
    月21日由中華民國取得所有權第一次登記（下稱系爭登記）
    ，於95年8月29日分割出同段1122-3地號土地（下稱1122-3
    地號土地），嗣1122-3地號土地於100年10月27日分割出同
    段1122-6、1122-8地號土地（下與1122-3地號土地合稱系爭
    新編地號土地，如單指其一逕以地號稱之），管理機關為上
    訴人。惟系爭土地浮覆後，伊與黃文江之其餘繼承人之所有
    權即當然回復，系爭登記已妨害伊就系爭土地之所有權，爰
    依土地法第12條第2項、民法第767條第1項、第828條第2項
    準用第821條規定，及繼承法律關係，求為確認系爭土地所
    有權應有部分1/4為伊及黃文江其餘繼承人公同共有，並命
    上訴人將系爭土地自系爭新編地號土地辦理分割登記，再將
    系爭登記中屬於系爭土地之應有部分1/4範圍內塗銷之判決
    等語。
二、上訴人則以：黃文江繼承人並非僅有被上訴人一人，被上訴
    人未得其他公同共有人全體之同意，亦未以公同共有人全體
    為原告，自屬當事人不適格。又系爭土地浮覆後之範圍與系
    爭番地是否同一，仍有疑義。縱認已浮覆，所有權並非當然
    回復，被上訴人仍應依土地法等相關規定向地政機關申請回
    復所有權登記，並經地政機關核准後，始回復所有權，然被
    上訴人或其餘黃文江之繼承人均未申請，自無從回復所有權
    ，是上訴人提起本件訴訟，即欠缺權利保護必要。況系爭土
    地於76年間即已發生浮覆之狀態，被上訴人自斯時起即得行
    使物上返還請求權，惟其遲至109年9月間始提起本件訴訟，
    已罹於15年消滅時效等語，資為抗辯。
三、原審就被上訴人前開請求，為其勝訴之判決，即判命確認系
    爭土地應有部分1/4為被上訴人及其餘黃文江繼承人公同共
    有，及命上訴人將系爭土地自系爭新編地號土地辦理分割登
    記，並將系爭登記中屬於系爭土地之應有部分1/4範圍內塗
    銷。上訴人不服，提起上訴，聲明：（一）原審判決廢棄。
    （二）上開廢棄部分，被上訴人在第一審之訴駁回。被上訴
    人答辯聲明：上訴駁回。
四、兩造不爭執事項（見本院卷第84頁至第85頁，並依判決格式
    修正或刪減文句，或依爭點論述順序整理內容）：：
（一）系爭番地於日據時期登記為黃文江與他人（魏金臺、魏金
      陵、魏金城、魏中興、莊氏市、陳虎、陳份火）所共有，
      黃文江應有部分1/4。嗣於22年2月28日因屬河川敷地，登
      記簿閉鎖登記（即截止記載）。
（二）1122地號土地於94年11月21日以第一次登記為原因登記為
      國有，並於95年8月29日分割出1122-3地號土地，1122-3
      地號土地再於100年10月27日分割出1122-6地號土地、112
      2-8地號土地，管理機關為上訴人。
（三）黃文江於50年9月20日死亡，其繼承人之一黃相於83年8月
      17日死亡，被上訴人則為黃相繼承人之一。
五、本院之判斷：
（一）被上訴人確認系爭土地應有部分1/4為其與黃文江其餘繼
      承人公同共有，為有理由：　
　  ⒈按私有土地，因天然變遷成為湖澤或可通運之水道時，其
      所有權視為消滅；前項土地回復原狀時，經原所有權人證
      明為其原有者，仍回復其所有權，土地法第12條定有明文
      。又土地法第12條第1項所謂私有土地因成為公共需要之
      湖澤或可通運之水道，其所有權視為消滅，並非土地物理
      上滅失，其所有權僅擬制消滅，當該土地回復原狀時，依
      同條第2項之規定，原土地所有人之所有權當然回復，無
      待申請地政機關核准，至同項所稱「經原所有權人證明為
      其原有」，乃行政程序申請所需之證明方法，不因之影響
      其實體上權利（最高法院103年7月8日103年第9次民事庭
      會議決議參照），而最高行政法院有關浮覆地權利歸屬之
      見解，業於110年2月25日依行政法院組織法第15條之2第1
      項規定，提案予大法庭裁判，以統一該院各庭間歧異之法
      律見解，經依徵詢程序徵詢各庭意見，各庭均同意提案庭
      採當然回復說，該院與最高法院就此已採統一見解，現已
      無兩終審法院見解歧異情事，此參最高行政法院108年度
      上字第688號判決即明。另關於水道浮覆地及道路溝渠廢
      置地所有權歸屬處理原則第3點規定：「水道浮覆地原為
      私有部分：水道浮覆地原屬私有者，除已由政府徵收補償
      或給價收購（包括日治時期給價）者外，於土地回復原狀
      時，不論係天然或人為之原因，均應准由原所有權人依土
      地法第12條第2項規定申請回復其所有權。回復請求權時
      間以水道區域線公告後起算」、第6點規定：「收歸國有
      部分：其餘土地未經人民或地方政府取得所有權者，除法
      令另有規定外，由財政部國有財產局或其所屬分支機構囑
      託該管直轄市、縣（市）地政機關辦理土地所有權第一次
      登記，並以財政部國有財產局為管理機關。」準此，水道
      浮覆地倘原屬私人所有，除經政府徵收或價購外，於浮覆
      回復原狀時，即應准許原所有權人申請回復其所有權，倘
      屬未經人民或地方政府取得所有權之土地，始得辦理所有
      權第一次登記為國有。
    ⒉經查，1122地號土地係於94年11月21日登記為國有，嗣又
      分割為1122-3、1122-6、1122-8地號土地，已為兩造所不
      爭（見兩造不爭執事項㈡），而系爭番地前經訴外人即魏
      金臺、魏金陵、魏金城及魏忠興之繼承人魏秀夫等人向新
      竹市地政事務所（下稱新竹地政所）申請浮覆，嗣經新竹
      地政所於107年11月8日會同上開申請人、經濟部水利署第
      二河川局、新竹市政府地政處及工務處等表示意見，並經
      新竹地政所整合相關圖資及河川水利區域後，及比對日據
      時期地籍圖中未坍沒土地圖形與現使用地籍圖中位置相同
      圖形相似處，再將2圖以相同比例尺套疊後，依據舊地籍
      圖之圖形及面積套繪於現使用之地籍圖，暫編土地編號及
      計算面積後繪製浮覆測量位置圖等情，有新竹地政所109
      年10月21日新地測字第1090008468號函檢附土地浮覆測量
      位置圖、110年1月19日新地登字第1100000462號函及110
      年3月10日新地登字第1100001845號函在卷可參（見原審
      卷第121頁至第132頁、第175頁至第176頁、第196頁、第2
      33頁至第240頁），系爭土地既經各相關權責機關提出意
      見，並由新竹地政所參酌舊地籍圖及水利機關提供歷年河
      川區域圖籍等相關圖資，並繪製成浮覆測量位置圖，自足
      堪認其物理上確已浮覆而回復原狀，縱系爭土地面積與系
      爭番地略有不符，然該等土地因浮覆前後地形地貌及範圍
      有所變動，且舊地籍圖係日治時期以當時有限之技術及設
      備繪製而成，又因於使用年代久遠，以致圖紙伸縮、縐摺
      破損、經界模糊、比例尺過小經度難以控制等因素，導致
      浮覆前後土地面積難免增減，上訴人徒以系爭土地面積與
      系爭番地登記面積不符為由，抗辯二者不具同一性云云，
      尚非可取。
　  ⒊上訴人雖辯稱縱認系爭土地已浮覆，原所有權人亦僅取得
      請求回復其所有權之權利，並非當然回復所有權，被上訴
      人迄未辦理土地所有權第一次登記，1122地號土地業於94
      年11月21日以第一次登記為原因登記為國有，依土地法第
      43條規定有絕對效力，上訴人自不得主張系爭土地為其所
      有，其提起本訴無權利保護必要云云，惟按土地法第36條
      （即現行土地法第43條）所謂登記有絕對效力，係為保護
      因信賴登記取得土地權利之第三人而設，故登記原因無效
      或得撤銷時，在第三人未取得土地權利前，真正權利人對
      於登記名義人仍得主張之（最高法院33年上字第4983號裁
      判意旨參照），而如前述，系爭土地既已浮覆，被上訴人
      及黃文江其餘繼承人繼承黃文江而來之所有權即當然回復
      ，不因是否已取得所有權登記而有不同，上訴人亦無對之
      主張土地法第43條效力之餘地，是上訴人執以被上訴人逕
      自提起本件訴訟無權利保護必要為置辯云云，自無足採。
　　⒋又按繼承，因被繼承人死亡而開始。繼承人自繼承開始時
      ，除本法另有規定外，承受被繼承人財產上之一切權利、
      義務；但權利、義務專屬於被繼承人本身者，不在此限。
      民法第1147條、第1148條第1項分別定有明文。系爭土地
      於日治時期昭和8年2月28日因成為河川敷地而遭閉鎖登記
      ，原權利人黃文江就系爭土地1/4所有權僅係擬制消滅，
      於浮覆回復原狀時即當然回復其所有權，而黃文江已於50
      年間死亡，被上訴人為黃文江之繼承人之一（見兩造不爭
      執事項㈢），則系爭土地應有部分1/4依法即為被上訴人及
      黃文江之其餘繼承人取得而公同共有。從而，被上訴人訴
      請確認系爭土地應有部分1/4為伊與黃文江其餘繼承人公
      同共有，於法即無不合，應予准許。
（二）被上訴人依民法第767條第1項、第828條第2項準用第821
      條規定請求上訴人辦理分割登記，並塗銷系爭登記中屬於
      系爭土地所有權應有部分1/4，為有理由：
　　⒈按所有權人對於無權占有或侵奪其所有物者，得請求返還
      之；對於妨害其所有權者，得請求除去之；有妨害其所有
      權之虞者，得請求防止之，民法第767條第1項定有明文。
      且依同法第821條規定，各共有人對於第三人，得就共有
      物之全部為本於所有權之請求；但回復共有物之請求，僅
      得為共有人全體之利益為之。同法第828條第2項規定第82
      1條規定於公同共有準用之。又依土地法第12條第2項規定
      因土地浮覆回復原狀時，復權範圍僅為已登記公有土地之
      部分，需辦理分割者，由復權請求權人會同公有土地之管
      理機關申請，地籍測量實施規則第205條第1項第8款定有
      明文。　
　　⒉查，日據時期系爭土地為黃文江與魏金臺、魏金陵、魏金
      城、魏中興、莊氏市、陳虎、陳份火所共有，黃文江應有
      部分為4分之1（見兩造不爭執事項㈠），嗣系爭土地所有
      權因土地變更為河川敷地而視為消滅，然系爭土地浮覆後
      ，黃文江之所有權當然回復，並由其全體繼承人繼承取得
      ，被上訴人為黃文江之繼承人之一（見兩造不爭執事項㈢
      ），因繼承而公同共有系爭土地應有部分1/4，惟系爭土
      地於94年11月21日以第一次登記為原因登記為中華民國所
      有（即系爭登記），管理機關為上訴人（見兩造不爭執事
      項㈡），則系爭登記已妨害被上訴人及其他全體公同共有
      人行使所有權，又系爭番地之一部浮覆後，經重新測量及
      對應現在地號、面積後繪製為系爭土地，而系爭土地僅為
      系爭新編地號土地之部分土地，該等土地仍均登記為國有
      土地，仍待復權請求人即被上訴人依地籍測量實施規則第
      205條第1項第8款申請辦理分割登記後，始得再續辦理塗
      銷及復權登記等情，亦有新竹地政所111年2月18日新地登
      字第1110001274號函可參（見本院卷第149頁至第150頁）
      。又上訴人承辦國有財產之取得、保管、使用、收益及處
      分事務，此觀國有財產法第1條及第9條第2項規定自明，
      則被上訴人依民法第767條第1項中段、第828條第2項準用
      第821條規定及繼承法律關係，請求上訴人應先將系爭土
      地自系爭新編地號土地辦理分割登記，再將系爭登記中屬
      於系爭土地之應有部分1/4範圍內塗銷，核屬有據。
（三）末按消滅時效，自請求權可行使時起算，民法第128條前
      段定有明文。上訴人固辯稱系爭土地已於76年間為物理上
      浮覆，被上訴人於斯時即得行使物上請求權，其迄至109
      年9月始提起本件訴訟，顯已逾15年消滅時效云云，惟系
      爭土地係於94年11月21日辦理第一次登記為中華民國所有
      ，被上訴人對系爭土地之所有權行使於斯時始因系爭登記
      而受妨害，則被上訴人就系爭土地之所有權除去妨害請求
      權之15年消滅時效，應自斯時起算，而被上訴人係於109
      年9月21日向原審提起本件訴訟，有民事起訴狀上所蓋收
      文日期章戳為憑（見原審卷第9頁），並未罹於15年消滅
      時效，是上訴人前開抗辯，要無可採。
　六、綜上所述，被上訴人請求確認系爭土地應有部分4分之1，
      為被上訴人及其餘黃文江繼承人公同共有，並依民法第76
      7條第1項中段、第828條第2項準用第821條規定及繼承法
      律關係，請求上訴人將系爭土地自系爭新編地號土地辦理
      分割登記，並將系爭登記中屬於系爭土地之應有部分1/4
      範圍內塗銷，為有理由，應予准許。從而，原審為上訴人
      敗訴之判決，並無不合。上訴意旨指摘原判決不當，求予
      廢棄改判，為無理由，應駁回其上訴。
七、本件事證已臻明確，兩造其餘之攻擊或防禦方法及所用之證
    據，經本院斟酌後，認為均不足以影響本判決之結果，爰不
    逐一論列。
八、據上論結，本件上訴為無理由，依民事訴訟法第449條第1項
    、第78條，判決如主文。
中　　華　　民　　國　　111 　年　　4 　　月　　19　　日
                  民事第二十庭  
                      審判長法　官  周祖民
　　　　　　　　　　　  　  法　官  鄭威莉
　　　　　　　　　　　  　  法　官  張永輝
正本係照原本作成。
如不服本判決，應於收受送達後20日內向本院提出上訴書狀，其
未表明上訴理由者，應於提出上訴後20日內向本院補提理由書狀
（均須按他造當事人之人數附繕本）上訴時應提出委任律師或具
有律師資格之人之委任狀；委任有律師資格者，另應附具律師資
格證書及釋明委任人與受任人有民事訴訟法第466 條之1第1項但
書或第2項所定關係之釋明文書影本。如委任律師提起上訴者，
應一併繳納上訴審裁判費。
中　　華　　民　　國　　111 　年　　4 　　月　　19　　日

                            書記官  鄭淑昀 　
附表：　
編號 申請浮覆地號 ○○段使用地號 指界面積 (平方公尺) 面積合計 (平方公尺) 1 新竹郡○○○○○○○○○○○○段13-1番地 1122-3(2) 296.84   587.13   1122-6(1) 290.29  2 新竹郡○○○○○○○○○○○段9-3番地 1122-8(1) 1011.61 1011.61 

附圖：(新竹地政所土地浮覆測量位置圖，見原審卷第73頁)